【裁判字號】    96,訴,713
【裁判日期】    980327
【裁判案由】    拆屋還地
【裁判全文】
臺灣士林地方法院民事判決               96年度訴字第713號
原      告  乙○
訴訟代理人  丁○○
被      告  寅○○
            卯○○
            丑○○
            子○○
            甲○○○
            丙○○
            癸○○
            壬○○
            庚○○
            辛○○
            己○○
                        2樓
            戊○○
上列當事人間拆屋還地事件，本院於民國98年2 月24日言詞辯論
終結，判決如下：
    主  文
原告之訴及假執行之聲請均駁回。
訴訟費用由原告負擔。
    事  實  及  理  由
一、按訴狀送達後，原告不得將原訴變更或追加他訴，但該訴訟
    標的對於數人必須合一確定，而追加其原非當事人之人為當
    事人者，不在此限，民事訴訟法第255 條第1 項第5 款項定
    有明文。經查，原告提起本訴，係請求被告寅○○、卯○○
    拆除坐落臺北縣八里鄉○○里○段荖阡坑小段704 之1 地號
    土地（下稱為系爭土地）上門牌號碼臺北縣八里鄉○○○路
    16號房屋（下稱為系爭房屋），並返還土地予原告（原告另
    請求不當得利部分業經撤回）。則其於訴訟進行中，以被告
    子○○、丑○○、甲○○○、丙○○、癸○○、壬○○、己○○、庚○○、辛○○、戊○○亦為系爭房屋之共有人，而
    追加渠等為被告，乃因本件訴訟標的對該等原非當事人之人
    須合一確定；揆之首揭規定，自應予准許。
二、本件被告丑○○、子○○、癸○○、壬○○、庚○○、辛○○、戊○○經合法通知，未於言詞辯論期日到場，被告甲○○○、丙○○經合法通知，未於最後言詞辯論期日到場；核
    均無民事訴訟法第386 條所列各款情形。爰依原告之聲請，
    由其一造辯論而為判決。
三、原告主張：緣系爭土地為原告所有；惟遭被告無權占用如附
    圖斜線所示部分，並於其上搭蓋系爭房屋居住使用。從而，
    原告自得依民法第767 條之規定，請求被告將系爭房屋如附
    圖斜線部分拆除並返還土地予原告。又原告雖曾於96年5 月
    24日與被告寅○○、卯○○成立調解，同意將系爭土地以新
    臺幣（下同）200 萬元出售，惟因渠二人未依調解履行，原
    告已於96年6 月20日以存證信函通知解除。被告自不得執該
    調解結果主張權利云云；並聲明：（一）被告應將坐落系爭
    土地上之系爭房屋如附圖斜線所示部分拆除，將土地返還原
    告。（二）被告寅○○、卯○○、子○○、壬○○及庚○○
    應自系爭房屋遷出。（三）原告願供擔保請准宣告假執行。
四、被告則以：系爭房屋所坐落系爭土地乃被告之祖產，原登記
    為張秋波所有；系爭房屋為張見發及張或張之子張秋波
    所建造，稅籍登記名義人亦為張秋波；居住於系爭房屋者則
    有張秋波之子即被告寅○○、卯○○、丑○○、子○○，以
    及張見發之女即被壬○○，與被告壬○○之子即被告庚○○
    、辛○○。嗣後系爭土地移轉予被告丑○○，始輾轉由原告
    取得。原告購買系爭土地時，既知悉有系爭房屋坐落其上；
    前復與被告寅○○及寅○○成立調解，同意以新臺幣（下同
    ）200 萬元出售系爭土地，自不得再訴請拆屋還地等語，資
    為抗辯；並聲明：（一）原告之訴駁回。 (二）如受不利之
    判決，願供擔保請准宣告免為假執行。
五、經查，原告為系爭土地之所有權人，系爭房屋則占有使用系
    爭土地如附圖斜線部分所示之情，已據原告提出土地登記謄
    本為證，並經本院會同兩造及地政人員勘測現場屬實，且有
    臺北縣淡水地政事務所97年11月6 日土地複丈成果圖乙紙附
    卷可稽，應堪信為真實。又系爭房屋乃未辦理保存登記之建
    物，其稅籍登記之納稅義務人為張秋波之事實，亦有臺北縣
    稅捐稽徵處淡水分處96年9 月26日北稅淡二字第0960020106
    號函檢送之臺北縣政府稅捐稽徵處房屋稅籍證明書乙紙可據
    。至於該房屋究係由被告之先祖張或張之子張秋波與張
    見發共同建造乙節，於被告寅○○、卯○○與己○○間固有
    不同陳述；然均為原告所不爭執。且因張之繼承人即配偶
    張鄭心匏、長子張秋波已於75年9 月30日及75 年3月23日死
    亡，張秋波之配偶張勤復已於79年2 月14日死亡，是張秋波
    之繼承人應為被告丑○○、卯○○、寅○○、子○○、甲○○○、丙○○及癸○○；另張見發係於82年9 月28日死亡，
    其繼承人為被告壬○○各節，有相關戶籍謄本附卷可稽（繼
    承系統表詳後附件）。堪認系爭房屋原係為張秋波及張見發
    所共有；於渠二人死亡後，其事實上處分權則為被告丑○○
    、卯○○、寅○○、子○○、甲○○○、丙○○、癸○○及
    壬○○繼承取得無誤。是以，原告以渠等為被告訴請拆屋還
    地，當事人固屬適格。惟被告己○○、庚○○、辛○○及戊○○僅為被告壬○○之子，既非系爭房屋處分權人；則原告
    對被告己○○、庚○○、辛○○、戊○○請求拆除系爭房屋
    部分，為無理由，尚不應准許，合先敘明。
六、次按，土地及其土地上之房屋同屬一人所有，而僅將土地或
    僅將房屋所有權讓與他人，或將土地及房屋同時或先後讓與
    相異之人時，土地受讓人或房屋受讓人與讓與人間或房屋受
    讓人與土地受讓人間，推定在房屋得使用期限內，有租賃關
    係，民法第425 之1 條定有明文。又土地與房屋為各別之不
    動產，各得單獨為交易之標的，且房屋性質上不能與土地使
    用權分離而存在，亦即使用房屋必須使用該房屋之地基，故
    土地及房屋同屬於一人，而將土地及房屋分開、同時或先後
    出賣，其間雖無地上權設定，然除有特別情事，可解釋為當
    事人之真意，限於賣屋而無基地之使用外，均應推斷土地承
    買人默許房屋承買人繼續使用土地。其本旨乃在於房屋所有
    權與基地利用權一體化之體現，以保護房屋既得之使用權，
    並依民法第425 條之1 有關推定租賃關係存在之規定，以調
    和土地、建物不同所有人間之權益，庶符社會正義之要求，
    亦有最高法院48年台上字第1457號判例、及最高法院95年度
    台上字第551 號、80年台上字第1671號判決意旨可資參照。
七、而查，系爭土地係由張秋波於50年9 月15日因分割登記取得
    所有權，於75年12月3 日始由被告丑○○以分割繼承為由登
    記取得，嗣並輾轉於84年9 月12日、87年7 月13日移轉予訴
    外人吳苗、王寶珍，始由原告於96年4 月4 日經拍賣登記取
    得所有權之情，已為原告所不爭執（見本院98年2 月24日言
    詞辯論筆錄），且有臺北縣淡水地政事務所98年1 月22日北
    縣淡地資字第0980001062號函檢送之系爭土地全部各類登記
    簿謄本資料在卷可憑，應與事實相符。又於被告丑○○、卯
    ○○、寅○○、子○○、甲○○○、丙○○、癸○○於75年
    3 月23日繼承為系爭房屋之事實上處分權人前，張秋波亦為
    系爭房屋之共有人。而被告丑○○於分割繼承取得系爭土地
    所有權時，復已因繼承而為系爭房屋共有人之一等情，則如
    前述。是系爭土地嗣後雖輾轉由原告取得所有權，惟審諸系
    爭土地及房屋之所有權屬移轉之上情，確與土地及房屋原同
    屬於一人，而將土地及房屋分開同時或先後出賣之情形無異
    。則依前揭最高法院判例及判決意旨與民法第425 條之1 之
    規定，自應推斷系爭土地承買人之原告，已默許系爭房屋繼
    續使用土地，且於系爭房屋得使用期限內，推定系爭房屋之
    事實上處分權人與原告之間有租賃關係存在。
八、從而，被告丑○○、卯○○、寅○○、子○○、甲○○○、
    丙○○、癸○○、壬○○所共有系爭房屋占有使用系爭土地
    如附圖斜線所示部分，既有合法權源；被告庚○○復係上開
    被告之親屬，基於共同生活關係，隨同其他被告居住於系爭
    房屋內，乃占有輔助人，亦非無權占有。則原告依民法第76
    7 條之規定，訴請被告應將坐落系爭土地上之系爭房屋如附
    圖斜線所示部分拆除，將土地返還原告；及請求被告寅○○
    、卯○○、子○○、壬○○及庚○○應自系爭房屋遷出，為
    無理由，應予駁回。原告受敗訴判決，其假執行之聲請即失
    所依據，應併予駁回。
九、因本件事證已臻明確，兩造其餘主張、陳述及所提之證據，
    經審酌均與判決結果不生影響，爰不一一論列，附此敘明。
十、據上論結，原告之訴為無理由，依民事訴訟法第385 條第1
    項前段、第78條判決如主文。
中    華    民    國    98    年    3     月    27    日
                  民事第二庭  法  官  李瑜娟
以上正本證明與原本無異。
如對本判決上訴，應於判決送達後20日內向本院提出上訴狀。
中    華    民    國    98    年    3     月    31    日
                              書記官  李秀蘊
※附件
 (一)
┌───────┬─────────────┬──────────┐
│張54.5.11歿 │ 配偶張鄭心匏75.9.30歿    │                    │
│              │ 長子張秋波75.3.23歿      │                    │
│              │                          │                    │
│              │                          │  配偶張勤79.2.14歿 │
│              │                          │  長子丑○○        │
│              │                          │  次子卯○○        │
│              │                          │  三子寅○○        │
│              │                          │  四子子○○        │
│              │                          │  長女甲○○○      │
│              │                          │  次女丙○○        │
│              │                          │  三女癸○○        │
│              │                          │                    │
│              │  次子張清標昭和18.11.25歿│                    │
│              │  三子張長安昭和7年歿     │                    │
└───────┴─────────────┴──────────┘
 (二)
┌────────┬────────────┬──────────┐
│張見發82.9.28歿 │配偶張楊數64.6.11歿     │                    │
│                │養女壬○○              │   長子戊○○       │
│                │                        │   次子己○○       │
│                │                        │   三子辛○○       │
│                │                        │   四子張國彬       │
│                │                        │   五子庚○○       │
│                │                        │                    │
└────────┴────────────┴──────────┘


司法院資訊處製作；財團法人民間司法改革基金會備份。
